臺灣高等法院臺南分院民事判決　96年度上易字第151號
上　訴　人　致遠管理學院
法定代理人　丙○○
訴訟代理人　洪玉崑律師
被上 訴 人　甲○○
　　　　　　乙○○
上列當事人間請求給付違約金事件，上訴人對於中華民國96年5
月29日臺灣臺南地方法院第一審判決（94年度訴字第1523號）提
起上訴，本院於96年9月11日言詞辯論終結，判決如下：
    主  文
上訴駁回。
第二審訴訟費用由上訴人負擔。
    事  實 及 理  由
一、上訴人起訴主張：
  (一)、被上訴人二人為上訴人受聘之講師，上訴人為提升教師素
      質，鼓勵教師修讀博士學位或其他進修，於進修期滿獲得
      學位後仍留校服務，已於民國92年11月5日經校務會議通
      過「致遠管理學院教師進修辦法」（下稱「系爭教師進修
      辦法」）。被上訴人甲○○原在成功大學修讀企管博士班
      ，被上訴人乙○○則在成功大學修讀工管博士班，伊二人
      於92年12月間分別簽立「致遠管理學院教師進修期滿返校
      服務切結書」，約定於進修期滿或獲得學位後，如未依規
      定履行服務之義務，願依本校教師進修辦法之規定賠償學
      校。依系爭教師進修辦法第5條第1項規定，進修期滿或獲
      得學位後，應返校履行服務義務，其服務期限與進修時間
      相同；第7條第1項規定教師進修期滿或獲得學位後，若未
      依約履行服務義務，則依第5條規定，按其進修期間折算
      應服務期間，帶職帶薪者應服務期間1年以賠償2個月全薪
      計。
  (二)、被上訴人甲○○修讀博士班之期間為90年8月1日至94年6
      月30日，帶職帶薪共4年。被上訴人乙○○修讀博士班之
      期間則為91年8月1日起至94年7月31日止，帶職帶薪共3年
      ，渠二人分別應於修讀博士班期滿後，應返校履行服務4
      年、3年之義務，卻均於94年8月1日辭職，依渠等所立切
      結書及系爭教師進修辦法之規定，被上訴人甲○○、乙○
      ○應分別賠償8個月、6個月全薪給上訴人。被上訴人甲○
      ○每個月之平均薪資為新台幣（下同）53,666元，乘以8
      個月為429,328元，惟其離職前1個月之薪資54, 890元未
      領（已扣健保費），扣除後尚應賠償上訴人374,438元。
      被上訴人乙○○每個月之平均薪資為53,364元，乘以8個
      月為320,184元，應負賠償之責。上訴人於94年9月間曾發
      存證信函催告被上訴人二人履行賠償義務，但被上訴人二
      人迄未給付，爰本於履行契約之法律關係，求為命被上訴
      人甲○○應給付上訴人374,438元，被上訴人乙○○應給
      付上訴人320,184元，及分別自起訴狀繕本送達之翌日起
      至清償日止，按年息百分之5計算之利息之判決。原審為
      上訴人敗訴之判決，尚有未洽，提起上訴。
  (三)、聲明：
    1.原判決廢棄。
    2.被上訴人甲○○應給付上訴人374,438元，被上訴人乙○
      ○應給付上訴人320,184元，及分別自起訴狀繕本送達之
      翌日起至清償日止，按年息百分之5計算之利息。
    3.第一、二審訴訟費用由被上訴人負擔。
二、被上訴人則以：
  (一)、上訴人所訂之教師進修辦法應為無效：
    1.上訴人訂定之教師進修辦法第5條第1項規定：「進修期滿
      或獲得學位後，應返校履行服務義務，其服務期限與進修
      時間相同」；第7條第1項規定：「教師進修期滿或獲得學
      位後，若未依約履行服務義務，則依第5條規定，按其進
      修期間折算應服務期間，帶職帶薪者應服務期間一年以賠
      償兩個月全薪計」等規定，業經教育部94年8月15日評鑑
      之建議事項第2點：「學校雖鼓勵專任講師進修博士班，
      但缺少對於進修教師之真正獎勵措施，宜改善」等語，可
      知該教師進修辦法為不平等條款，只片面要求教師放棄其
      進修期滿選擇其他工作的權利，而沒有任何對於進修教師
      的補助與獎勵，抵觸教師法第22、23條之規定，應為無效
      。
    2.再者，被上訴人於上訴人服務期間，並未因進修而有任何
      請假之狀況，故被上訴人並不屬於教師進修研究獎勵辦法
      第4條第1、2、3各款之進修、研究；被上訴人也並非於假
      期、週末或夜間參加進修，也非該法第4款之公餘進修、
      研究之進修人員，是被上訴人即無教師進修研究獎勵辦法
      第11、12條規定之返校服務義務。另被上訴人並未獲得上
      訴人任何的獎勵與補助，故無教師進修獎勵辦法第13條：
      「教師進修、研究後，如未履行服務義務或未獲續聘，除
      有不可歸責於當事人之事由外，應依進修、研究契約書之
      約定，按未履行義務期間比例，償還進修、研究期間所領
      之薪給及補助」規定之適用。從而，上訴人所訂定之系爭
      教師進修辦法，實已抵觸教師法第22條及第23條之規定確
      為「顯失公平」之約定，有違民法第247條之1之規定而屬
      無效。
  (二)、被上訴人所簽立之切結書為無效：
    1.上訴人與被上訴人簽定的「致遠管理學院教師進修期滿返
      校服務切結書」，係由上訴人致遠管理學院提出，命被上
      訴人於進修期間簽定，故此切結書之性質，應有附合契約
      之含意。切結書內容並限制被上訴人進修期滿或獲得學位
      後，應返校履行服務之責任，未依約履行服務，按其進修
      期間折算應服務期間，帶職帶薪者應服務期間1年以賠償2
      個月全薪計。此契約之條款加重被上訴人的責任且使得被
      上訴人拋棄權利及限制被上訴人行使權利，故依民法第24
      7條之1規定，此切結書應為無效。
    2.上訴人與被上訴人簽定「致遠管理學院教師進修期滿返校
      服務切結書」及上訴人所訂定「教師進修辦法第5條第1項
      規定，進修期滿或獲得學位後，應返校履行服務義務，其
      服務期限與進修時間相同；第7條第1項規定教師進修期滿
      或獲得學位後，若未依約履行服務義務，則依第5條規定
      ，按其進修期間折算應服務期間，帶職帶薪者應服務期間
      一年以賠償兩個月全薪計」等規定，實已妨害被上訴人之
      生存權及工作權，仍應認為屬民法第72條所定背於公共秩
      序情形，而屬無效。
    3.至於被上訴人甲○○所簽訂之切結書，並非上訴人所宣稱
      之「如未依規定履行服務之義務，…」，而為「如依規定
      履行服務之義務，…」，此切結書為一無效切結書，此乃
      因被上訴人甲○○因不同意不合理的切結書才會修改，將
      「未依規定」改成「依規定」之後，該文的前後內容會互
      相矛盾邏輯會不合，該切結書則歸於無效。另對上訴人規
      定帶職進修的教師期滿要返校服務，否則要負違約的賠償
      責任，被上訴人甲○○亦不同意，此乃因被上訴人甲○○
      於90年8月1日進入上訴人學校任職前，已是博士班學生，
      且92年6月起（因為7、8月是暑假）即毋須至成功大學修
      課，故92年12月3日簽立切結書時已修完全部課程，故並
      無系爭教師進修辦法第7條規定之適用，才故意將文字修
      改如上述。
    4.被上訴人簽定切結書時，上訴人之「致遠管理學院人事規
      章彙編」之進修辦法僅為草案，被上訴人懷疑「致遠管理
      學院教師進修辦法」通過日期應在92年12月以後，甚且上
      訴人「致遠管理學院教師進修辦法」於92年11月5日通過
      ，被上訴人在92年12月間簽立「致遠管理學院教師進修期
      滿返校服務切結書」，依法律不溯及既往之規定，應無適
      用上訴人「致遠管理學院教師進修辦法」之餘地；縱使違
      約，賠償亦應自92年12月起算。
  (三)、被上訴人在校服務期間並未獲得任何進修獎勵：
    1.根據教師進修研究獎勵辦法第7條，固有教師參加進修、
      研究之獎勵方式。然上訴人學校並沒有進修講師改敘薪給
      之相關辦法，事實上也未因被上訴人進修而給予薪資上之
      任何調整，被上訴人薪資與其餘未進修之同職級講師相同
      ；被上訴人修業期間及畢業後，上訴人並無給予任何補助
      用以協助研究成果之出版、發表或推廣；被上訴人並無違
      反致遠管理學院教職員工獎懲標準第8條規定之任何事項
      ，並無解聘、停聘或不續聘之問題；上開條文第6款之獎
      勵，僅適用於高級中等以下學校教師；上訴人致遠管理學
      院亦無相關之教師進修期滿或獲得學位後之獎勵辦法，可
      證被上訴人於致遠管理學院服務期間並未獲得任何進修獎
      勵及優惠之事實。從而，上訴人主張可按上開教師進修研
      究獎勵辦法第7條第3、4、5、6款予以獎勵，顯有誤會。
　  2.上訴人主張給予被上訴人排課方便之優惠，然課程的安排
      為系主任之職權，尚須系主任考量所有任課之專任、兼任
      教師情況後始得排定，團體中須仰賴相互配合才能運作順
      暢，豈得稱之為對被上訴人給予排課方便之特別優惠。而
      被上訴人於92年1月間即已修完所有成功大學工業與資訊
      管理研究所博士班的課程，僅剩下論文發表即可畢業，而
      論文寫作僅能於被上訴人下班期間進行，並未影響授課情
      況，被上訴人並未因為進修而享有任何排課之特權，並無
      上訴人所言排擠或重新調整之事實更無損害學校及學生利
      益之事項。
    3.按教學、研究、服務是教師的三大基本工作，被上訴人遵
      照聘書規定，一週到校4天教書、研究、服務。有些學期3
      天在校教學，第4天去作學生校外租屋安全拜訪、或者到
      成大圖書館收集教學相關的論文資料（論文發表為教育部
      評斷學校好壞的最重要依據）、或者到校指導學生畢業專
      題，不能僅以排課3天就認定學校給予進修講師方便，而
      沒包含其他的研究與服務付出的時間與精神。況被上訴人
      遵從系主任之排定課程授課，卻因此而到校天數不足4天
      ，而上訴人以此主張被上訴人侵犯其權利，實屬不當，且
      幾乎全體專任教師平均皆未達此規定。
    4.被上訴人於致遠管理學院企業管理學系服務3年（6個學期
      ）間，每週平均授課時數高達15.16667小時，業已超過專
      任講師每週12授課小時之約定；同時，於此期間被上訴人
      亦每學期擔任導師職務，企業管理學系並無行政講師之職
      務，被上訴人並未因進修博士班而享有優惠；被上訴人尚
      以致遠管理學院企業管理學系之名義，發表兩篇論文於國
      際性期刊，是被上訴人於服務期間所領薪資乃為被上訴人
      服勞務所應得之報酬，上訴人主張有進修獎勵，與事實不
      符等語資為抗辯。
  (五)、聲明：
    1.上訴駁回。
    2.第二審訴訟費用由上訴人負擔。
三、兩造不爭執事項：
  (一)、被上訴人甲○○部分：、92年12月3日簽訂致遠管理學
      院進修期滿返校服務切結書，表示同意依據進修辦法，自
      90年8月1日起至94年6月30日止，帶職帶薪4年，並於進修
      期滿或獲得學位後，返校履行義務，否則願依進修辦法之
      規定賠償學校。、甲○○個人進修課程業於92年6月全
      部修畢，自92年7月開始就不須至成功大學修課，而與其
      他全職授課同事所負擔之授課量無異。
  (二)、被上訴人乙○○部分：、92年12月間簽訂致遠管理學校
      進修期滿返校服務切結書，表示同意依據進修辦法，自91
      年8月1日起至94年7月31日止，帶職帶薪3年，並於進修期
      滿或獲得學位後，返校履行義務，否則願依進修辦法之規
      定賠償學校。、乙○○個人進修課程業於91年6月全部
      修畢，自91年7月起就不用再至成功大學修課，而與其他
      全職授課同事負擔之授課量無異。
  (三)、致遠管理學院教師進修辦法，於92年11月5日經校務會議
      通過，其中第7條（下稱系爭條款）規定，若違反服務義
      務，帶職帶薪者1年以賠償2個月全薪計。
  (四)、被上訴人甲○○、乙○○均於94年8月1日自上訴人學校離
      職，倘被上訴人甲○○違反系爭條款，則其應賠償之數額
      為374,438元（其計算式為每月平均薪資53,666元乘以8個
      月再減54,890元）；倘被上訴人乙○○違反系爭條款，則
      其應賠償之數額為320,184元（其計算式為每月平均薪資
      53,364元乘以6個月）。
四、至於上訴人主張被上訴人違反進修期滿應返校服務之約定，
    被上訴人甲○○、乙○○各應賠償相當於8個月、6個月全薪
    計算之違約金等語，則為被上訴人所否認，並以前開情詞置
    辯。是本件應審酌者為：系爭切結書服務期限與損害賠償約
    款是否違反民法第247條之1第1、2、3款而無效？
  (一)、按所謂定型化契約，係指依照當事人之一方為與不特定多
      數相對人訂立同類契約之用而預先擬定之交易條款所訂定
      之契約，民法第247條之1前段訂有明文。被上訴人甲○○
      、乙○○與上訴人所簽訂之致遠管理學院進修期滿返校服
      務切結書，係由上訴人單方面所制定，供作聘任之教師於
      任職期間應遵守事項之規範，為上訴人所不否認（見原審
      卷第327頁），屬民法第247條之1所稱之依照當事人一方
      預定用於同類型契約之條款而訂定之契約，即所謂「定型
      化契約條款」，堪可認定。
  (二)、次按依照當事人一方預定用於同類契約之條款而訂定之契
      約，限制他方當事人權利行使權利者，按其情形顯失公平
      者，該部分約定無效，民法第247條之1第1項第3款後段訂
      有明文。本件上訴人與被上訴人間所簽訂之致遠管理學院
      教師進修期滿返校服務切結書，其內容係在限制被上訴人
      於進修期滿或獲得學位後，應返校履行服務之責任，未依
      約履行服務之義務，則應依致遠管理學院教師進修辦法之
      規定賠償上訴人；而致遠管理學院教師進修辦法係於92年
      11月5日經校務會議通過，第7條條款（下稱系爭條款）內
      容中規定，若違反服務義務，帶職帶薪者1年以賠償2個月
      全薪計等情，均為兩造所不否認。按人民之工作權應予保
      障，乃憲法第15條所明揭，被上訴人本有自由選擇工作之
      權利，但系爭條款約定被上訴人需履行服務義務，否則需
      負賠償責任，自屬上揭條文所稱「限制他方當事人行使權
      利」之情形。
  (三)、再按，民法第247條之1所稱「按其情形顯失公平者」，係
      指依契約本質所生之主要權利義務，或按法律規定加以綜
      合判斷有顯失公平之情形而言（最高法院91年台上字第23
      36號判決意旨參照）。質言之，定型化契約約款使用人，
      若以該約款恣意追求一己之利益，而自始未兼顧相對人之
      正當利益，或未於同一契約中，以其他約款對相對人為補
      償規定者，即應認為違反誠信原則而顯失公平。經查：
    1.依上訴人提出之92年11月5日校務會議通過之致遠管理學
      院教師進修辦法，第3條第1項規定：「利用授課之餘前往
      國內大學院校修讀博士學位者，經服務單位主管同意，在
      不影響教學及不增加學校財務負擔之原則下，應予以排課
      之方便，並准其帶職帶薪進修」（見原審卷第9頁）；該
      進修辦法嗣於94年11月21日經校務會議修正通過增列第3
      條第3項：「教師前往國內外學校修讀博士學位期間（四
      年）得申請進修補助費，每學年新台幣貳萬元，於進修期
      滿獲得學位，返校服務後，分四年申請」（見原審卷第21
      2頁）。然被上訴人甲○○、乙○○二人係分別於94年8月
      1、94年7月31日自上訴人學校離職，有致遠管理學院員工
      離職程序表2紙附卷可佐（見原審卷第114至115頁），其
      時上開增列之補助費之規定既尚未修正通過，被上訴人即
      無從適用依修正後之系爭教師進修辦法，是上訴人主張被
      上訴人得申請金錢補助云云，並無足採。
    2.再依上訴人提出之90-91學年度致遠管理學院聘約記載為
      ：「專任講師除經本校同意進修博士學位或特殊原因報請
      校長核准者外，應兼任行政工作」等語（見原審卷第116
      頁），92學年度致遠管理學院聘約則記載為：「專任教師
      每週應排定在校上課四天（在職進修另訂），並有擔任導
      師兼任行政職務、輔導學生、參與活動、出席有關會議，
      以及其他法令所規定之義務」等語（見原審卷第117頁）
      。是依90-91學年度之聘約所示，進修博士學位之專任講
      師固得免兼任行政工作，至於92學年度之聘約則將「在職
      進修另訂」等語係列在「每週應排定在校上課四天」之後
      ，而非在全部約定之後，顯然僅就「每週應排定在校上課
      四天」部分約定得另外訂定外，並未免除其他之義務。
    3.從而，依前開92年11月5日經校務會議通過之致遠管理學
      院教師進修辦法第3條第1項規定及致遠管理學院聘約，對
      帶職帶薪進修教師之獎勵及優惠措施，係給予排課之方便
      、免兼行政工作，或就每週應排定在校上課四天部分得另
      予訂定，然則上開措施均僅係作抽象地規定，並未付予上
      訴人具體之義務，且幾可由上訴人任意決定其性質或內容
      。觀諸本件被上訴人甲○○個人進修課程業於92年6月全
      部修畢，自92年7月開始就不須至成功大學修課，而與其
      他全職授課同事所負擔之授課量無異；被上訴人乙○○個
      人進修課程業於91年6月全部修畢，自91年7月起就不用再
      至成功大學修課，而與其他全職授課同事負擔之授課量無
      異，為兩造所不爭執，已如前述，堪認被上訴人並未自上
      訴人獲得授課上之優惠。
    4.至於上訴人另主張帶職帶薪教師進修，無論是否還須到校
      修讀博士課程，因其為取得學位，另須進行個人研究、發
      表文章、撰寫論文，勢必影響原先之教學與研究，對學校
      與學生皆會造成潛在之負面影響云云，然並未提出任何證
      據可佐，僅為臆測之詞，本無足採，況被上訴人乙○○提
      出其以致遠管理學院企業管理學系名義發表之兩篇國際期
      刊論文乙份附卷可參（見原審卷第217至246頁），並為上
      訴人所不爭執，益證被上訴人之進修，除未對上訴人致遠
      管理學院造成負面影響，並有正面積極提昇校譽之事實。
    5.按在雇主須投資大量資源培訓員工之產業型態中，員工於
      接受相關訓練後，若未能繼續雇主提供一定期間之勞務即
      離職，雇主可能蒙受培訓成本難以回收之損失，因此，勞
      資雙方約定，勞工至少須為雇主提供一定期間之勞務之約
      款，此種約款固有限制勞工轉換之自由，依契約自由原則
      ，並非當然認為顯失公平而無效，仍須個別就契約種類、
      性質、目的、全部內容等因素綜合判斷。本件兩造間固簽
      訂有最低服務年限之約款，然依前所述各情，上訴人對於
      被上訴人之在職進修，顯然並未提供資源，亦即，上訴人
      毋庸負擔任何對價卻得限制被上訴人自由選擇工作之權利
      ，並課予被上訴人賠償之義務，該等約款即非上訴人為保
      全其付出而必要之措施。從而，被上訴人甲○○、乙○○
      與上訴人所簽訂之致遠管理學院進修期滿返校服務切結書
      ，對上訴人從事獎勵或優惠之約款，相較被上訴人之給付
      義務，應屬顯失公平。
  (四)、綜上，被上訴人甲○○、乙○○與上訴人所簽訂之致遠管
      理學院進修期滿返校服務切結書，均屬民法第247條之1所
      稱之定型化契約（或稱附合契約），然該最低服務年限之
      約款，已限制被上訴人自由轉換工作之權利，且有屬顯失
      公平之情形。從而，被上訴人依民法第247條之1第3款規
      定，主張系爭切結書為無效約款，洵屬有據。
五、綜上所述，被上訴人甲○○、乙○○與上訴人所簽訂之致遠
    管理學院進修期滿返校服務切結書，依民法第247條之1第3
    款規定，應屬無效，是上訴人以被上訴人違反系爭條款約定
    ，請求被上訴人甲○○應給付上訴人374,438元，被上訴人
    乙○○應給付上訴人320,184元，及分別自起訴狀繕本送達
    之翌日起至清償日止，按年息百分之5計算之利息，即非有
    據，為無理由，應予駁回。原審為上訴人敗訴之判決，並無
    不合。上訴意旨指摘原判決不當，求予廢棄改判，為無理由
    ，應予駁回。
六、本件判決基礎已臻明確，本院整理兩造其餘爭點，暨兩造就
    此所為之主張、陳述及所提之證據，經審酌均與本院上揭判
    斷不生影響，爰不一一詳予論述，附此敘明。
七、據上論結，本件上訴為無理由，依民事訴訟法第449條第1項
    、第78條，判決如主文。
中　　華　　民　　國　　96　　年　　9　　月　　26　　日
                  民事第二庭    審判長法  官    丁振昌
                                      法  官    吳上康
                                      法  官    李素靖
上為正本係照原本作成。
不得上訴。
中　　華　　民　　國　　96　　年　　9　　月　　28　　日
                                      書記官    林鈴香
